臺灣屏東地方法院民事判決
111年度潮簡字第472號
原      告  國防部全民防衛動員署後備指揮部

法定代理人  傅正誠  
訴訟代理人  謝以涵律師
            王仁宏  
            蔡旻芯  
被      告  張陳雪霞
            張中和  
            張明仁  
            張順元  
            張俊雄  
            張育瑋  
被 代 位 人 張玫瑰  
上列當事人間請求代位分割共有物事件，本院於111年10月3日言
詞辯論終結，判決如下：
    主  文
一、被代位人與被告等公同共有如附表一所示被繼承人張榮宗所
    遺之遺產，按如附表二所示應繼分比例分割為分別共有。
二、原告其餘之訴駁回。
三、訴訟費用新臺幣（下同）1,000元，由兩造按如附表三所示
    之比例負擔。
　　事實及理由
壹、程序事項：
    被告張陳雪霞、張俊雄、張中和、張育瑋均經合法通知，未
    於言詞辯論期日到場，核無民事訴訟法第386條所列各款情
    事，爰依原告之聲請，准由其一造辯論而為判決。
貳、實體事項：　　
一、原告起訴主張：被代位人張玫瑰為原告之債務人，尚積欠原
    告998,622元及利息未為清償，原告已取得本院核發之103年
    度司執字第19608號債權憑證。如附表一所示之遺產（下稱
    系爭遺產）原為被繼承人張榮宗所有，張榮宗死亡後，由被
    代位人張玫瑰（下稱張玫瑰）、被告張陳雪霞、張明仁、張
    順元、張俊雄、張中和、張育瑋辦理繼承登記，為公同共有
    。按系爭遺產並無不能分割之情事，然張玫瑰自應償還原告
    借款之時，得以行使遺產分割請求權方式取得財產，進而清
    償原告之債務，惟張玫瑰迄今仍怠於行使，且張玫瑰已陷於
    無資力，致原告無法對張玫瑰應分得之部分執行受償，原告
    自有行使代位權以保全債權之必要，爰依民法第242條、第1
    164條規定，代位張玫瑰請求被告張陳雪霞、張明仁、張順
    元、張俊雄、張中和、張育瑋等就系爭遺產請求變價分割，
    而提起本件訴訟等語。並聲明：㈠原告之債務人張玫瑰與被
    告公同共有系爭遺產，應予變價分割，所得價金均按債務人
    張玫瑰與其餘被告應繼分比例分配，其中債務人張玫瑰應分
    配之金額由原告代為受領。㈡訴訟費用由兩造依債務人張玫
    瑰與其餘被告之應繼分負擔。
二、被告方面：
㈠、被告張明仁則以：系爭土地為國有地，房子為父親所遺留，
    已經有70多年，房子本身並不值錢，但有情感上的價值。此
    筆金額是資遣費而不是借貸，故利息計算方式不合理。
㈡、被告張順元則以：這是行政人員的疏失之預撥，沒有說要還
    。
㈢、被告張陳雪霞、張俊雄、張中和、張育瑋經合法通知，均未
    於言詞辯論期日到場，亦未提出書狀作何聲明或陳述。
三、法院之判斷：
㈠、原告主張債務人張玫瑰積欠原告債務，其財產不足以清償債
    務，而系爭遺產原為被繼承人張榮宗所有，應由張玫瑰與被
    告等人繼承並公同共有等事實，業經其提出債權憑證、繼續
    執行紀錄表、全國財產稅總歸戶財產查詢清單、房屋稅籍證
    明書、房屋稅籍紀錄表、戶籍謄本（見本院卷第5-17、64-6
    6頁）為證，復經本院依職權函調房屋稅籍紀錄表及房屋稅
    籍證明書在卷可參（見本院卷第26至61頁）。被告張順元及
    張明仁雖抗辯原告此筆債權有疑義，然因原告債權業已因取
    得民事確定判決而確立，上開被告之抗辯，顯非本案所得予
    審酌。另被告張陳雪霞、張俊雄、張中和、張育瑋經合法通
    知，未於言詞辯論期日到場，亦未提出書狀爭執，本院核閱
    原告所提上開證物均與原告所述相符，自堪信其主張為真實
    。
㈡、按繼承人有數人時，在分割遺產前，各繼承人對於遺產全部
    為公同共有；繼承人得隨時請求分割遺產，但法律另有規定
    或契約另有訂定者，不在此限，民法第1151條、第1164條定
    有明文。次按債務人怠於行使其權利時，債權人因保全債權
    ，得以自己之名義，行使其權利，但專屬於債務人本身者，
    不在此限。前條債權人之權利，非於債務人負遲延責任時，
    不得行使，但專為保存債務人權利之行為，不在此限，民法
    第242條、第243條亦有明文。又民法第242條關於債權人之
    代位權之規定，原為債務人怠於行使其權利，致危害債權人
    之債權安全，有使債權人得以自己之名義行使債務人之權利
    ，以資救濟之必要而設，故而債權人行使代位權即應以保全
    其債權之必要為限。其所保全者，除在特定債權或其他與債
    務人之資力無關之債權，不問債務人之資力如何，均得行使
    代位權外，如為不特定債權或金錢債權，應以債務人怠於行
    使其權利，致陷於無資力，始得認有保全之必要，否則，即
    無代位行使之餘地（最高法院88年度台上字第650號判決可
    資參照）。經查，張玫瑰積欠原告之債務迄未清償，且其財
    產不足以清償上述債務等情，已如前述，可認原告應有保全
    其債權之必要。原告另主張系爭遺產並無不能分割之情事，
    亦無契約約定不能分割等情，被告張順元雖抗辯系爭遺產有
    情感上的價值，然此顯非不得分割之由，復其餘被告未以言
    詞或書狀爭執有不能分割之情，本院復查無有民法第1164條
    但書或有遺囑禁止分割之情形。原告之債務人張玫瑰既已怠
    於行使分割遺產之權利，原告為保全其債權，代位張玫瑰請
    求分割張玫瑰與被告張陳雪霞、張明仁、張順元、張俊雄、
    張中和、張育瑋公同共有之系爭遺產，依前述說明，自屬有
    據，應予准許。
㈢、次按公同共有物分割之方法，除法律另有規定外，準用關於
    共有物分割之規定；共有物之分割，依共有人協議之方法行
    之；分割之方法不能協議決定，或於協議決定後因消滅時效
    完成經共有人拒絕履行者，法院得因任何共有人之請求，命
    為下列之分配：一、以原物分配於各共有人。但各共有人均
    受原物之分配顯有困難者，得將原物分配於部分共有人。二
    、原物分配顯有困難時，得變賣共有物，以價金分配於各共
    有人；或以原物之一部分分配於各共有人，他部分變賣，以
    價金分配於各共有人，民法第830條第2項、第824條第1項及
    第2項分別定有明文。而法院選擇遺產分割之方法，應具體
    斟酌公平原則、各繼承人之利害關係、遺產之性質及價格、
    利用價值、經濟效用、經濟原則及使用現狀、各繼承人之意
    願等相關因素，以為妥適之判決。
㈣、又按公同共有遺產分割自由之原則下，民法第1164條規定，
    繼承人得隨時請求分割遺產，該條所稱之「得隨時請求分割
    」，依同法第829條及第830條第1項規定觀之，自應解為包
    含請求終止公同共有關係在內，俾繼承人之公同共有關係歸
    於消滅而成為分別共有，始不致與同法第829條所定之旨趣
    相左，庶不失繼承人得隨時請求分割遺產之立法本旨（最高
    法院93年度台上字第2609號判決參照）。原告雖主張應將系
    爭遺產逕予變價分割，所得價金由張玫瑰與其餘被告應繼分
    比例分配等語。惟本院審酌原告代位張玫瑰提起本件訴訟之
    目的，僅係為對張玫瑰分得之遺產聲請強制執行，以滿足其
    債權，因此，將系爭遺產分割為張玫瑰與被告張陳雪霞、張
    明仁、張順元、張俊雄、張中和、張育瑋分別共有，原告即
    得就張玫瑰分得之應有部分強制執行取償以達其目的，並無
    為變價分割之必要。況如以變價分割方式，將致其餘繼承人
    即被告有喪失系爭遺產所有權之虞，考量系爭遺產本得由各
    共有人即被告於取得後自行管領、使用、處分，而非一概均
    會於取得後立即出售，倘逕行變賣對被告權益而言難認適當
    ，且遺產與普通財物不同，情感上或有蘊含傳承之意，亦可
    能保留繼承人對於被繼承人之追思、懷念之情，因而變價分
    割系爭遺產尚非妥適，本院斟酌系爭遺產之性質、經濟效用
    及全體繼承人利益等情狀，認為系爭遺產應按如附表二所示
    之應繼分比例分割為張玫瑰與被告等人分別共有，方屬適當
    ，爰判決如主文第1項所示。
四、綜上所述，原告依民法第242條、第1164條規定，代位張玫
    瑰請求分割系爭遺產，為有理由，應予准許。本院認應將系
    爭遺產按附表二所示應繼分之比例分割為分別共有之方法予
    以分割。原告逾此範圍之請求，亦即訴請代位變價分割系爭
    遺產為無理由，應予駁回。
五、末按因共有物分割、經界或其他性質上類似之事件涉訟，由
    敗訴當事人負擔訴訟費用顯失公平者，法院得酌量情形，命
    勝訴之當事人負擔其一部，民事訴訟法第80條之1分別定有
    明文。經查，本件訴訟費用即裁判費1,000元，而代位分割
    遺產事件本質上並無訟爭性，乃由本院斟酌何種分割方案較
    能增進遺產之經濟效益，並兼顧兩造之利益，以決定適當之
    分割方法。原告代位債務人張玫瑰請求分割遺產，兩造實互
    蒙其利，如僅由敗訴之被告負擔，本院認為顯失公平，爰審
    酌上情及張玫瑰與被告等之應繼分比例，認本件訴訟費用應
    按如附表三所示比例分擔，始為公平，爰判決如主文第3項
    所示。
六、訴訟費用負擔之依據：民事訴訟法第80條之1。 
中　　華　　民　　國　　111 　年　　10　　月　　24　　日
　　　　　　　　　潮州簡易庭  法　官 吳思怡
以上正本證明與原本無異。
如不服本判決，應於判決送達後20日內，向本院提出上訴狀並表
明上訴理由，如於本判決宣示後送達前提起上訴者，應於判決送
達後20日內補提上訴理由書（須附繕本）。
如委任律師提起上訴者，應一併繳納上訴審裁判費。
中　　華　　民　　國　　111 　年　　10　　月　　24　　日

                              書記官 蔡進吉
附表一：
編號 遺產標示 1 屏東縣○○鎮○○里○○路000號未辦保存登記建物所有權，權利範圍：公同共有1分之1；稅籍號碼：Z00000000000；面積123.70平方公尺。 2 屏東縣○○鎮○○里○○路000號未辦保存登記建物所有權，權利範圍：公同共有1分之1；稅籍號碼：Z00000000000；面積119.20平方公尺。 

附表二：應繼分比例
編號 繼承人 應繼分比例 01 張玫瑰 1/7 02 張陳雪霞 1/7 03 張明仁 1/7 04 張順元 1/7 05 張俊雄 1/7 06 張中和 1/7 07 張育瑋 1/7 

附表三：訴訟費用負擔比例
編號 當事人 負擔比例 01 原告 1/7 02 張陳雪霞 1/7 03 張明仁 1/7 04 張順元 1/7 05 張俊雄 1/7 06 張中和 1/7 07 張育瑋 1/7